【裁判字號】    89,訴,1770
【裁判日期】    900216
【裁判案由】    塗銷所有權移轉登記
【裁判全文】
臺灣板橋地方法院民事判決  八十九年度訴字第一七七０號
    原      告    華僑商業銀行股份有限公司
    法定代理人    戊○○
    訴訟代理人    丙○○
                  丁○○
    被      告    甲○○
                  乙○○原名.
                              .
右當事人間請求塗銷所有權移轉登記等事件，本院判決如左：
        主      文
被告甲○○與乙○○間於民國八十九年六月二十九日就附表所示不動產所為之贈與行
為及以該贈與為原因之所有權移轉行為，應予撤銷。
被告乙○○就附表所示不動產於民國八十九年七月十一日經臺北縣中和地政事務所以
贈與為原因所為之所有權移轉登記，應予塗銷。
原告其餘之訴駁回。
訴訟費用由被告負擔。
        事      實
甲、原告方面：
一、聲明：被告甲○○與乙○○間於民國八十九年六月二十九日就附表所示之不動產
    為贈與及所有權移轉登記之法律行為，應予撤銷，並塗銷其於八十九年七月十一
    日所為所有權移轉登記。
二、陳述：
    (一)被告甲○○前於八十六年五月二十一日簽立保證書予原告華僑商業銀行股份有
      限公司，擔任連帶保證人，約定就訴外人億承工程股份有限公司（以下簡稱：
      憶承公司），對原告（包括總行及分支機構）現在（包括過去所負仍未清償者
      ）、將來所負之借款、票款、透支、墊款、保證、及其他一切債務，以本金新
      臺幣一億元為限額，及其利息、違約金、損害賠償及有關履行上開債務所需之
      一切費用等，保證人願負連帶清償之責。嗣億承公司向原告申請開發信用狀二
      張，開狀金額分別為美金二十一萬元、美金十八萬四百八十元，到單金額分別
      為美金二十一萬元、十八萬八千九百十三元二角一分，除其中開狀金額百分之
      十之款項係由億承公司自備款給付及到單金額逾開狀金額部分由億承公司償還
      外，其餘係原告之墊款，開狀墊款金額共計美金三十五萬一千四百三十二元，
      墊款之債權發生日為八十九年一月十四日及同年四月三日，惟前開墊款自八十
      九年七月十二日、同年九月三十日陸續屆清償期，迭經催討，迄未清償，依約
      定書第五條第一項約定，停止或遲延履行全部或一部債務本金時，債權人得將
      債務視為全部到期，被告甲○○依前開保證書之約定，自應就億承公司前述墊
      款債務及其利息、違約金，負連帶清償之責。
    (二)原告有對主債務人求償，已取得執行名義，且有假扣押主債務人財產，但沒有
      實益，未獲清償。被告甲○○亦未清償上揭墊款。
    (三)原告發現被告甲○○早於八十九年六月二十九日，將附表所示之不動產，於婚
      姻關係存續中，以夫妻贈與為由移轉登記予其妻被告江乙○○（完成登記日八
      十九年七月十一日），二人並於八十九年七月十一日離婚，被告江乙○○現撤
      冠夫姓為「乙○○」。
    (四)按債務人所為之無償行為，有害及債權者，債權人得聲請法院撤銷之，民法第
      二百四十四條第一項定有明文，被告甲○○無法清償對原告所負之連帶保證債
      務，竟將附表所示不動產所有權，以贈與為由移轉登記予被告乙○○，其所為
      贈與行為有害及原告債權，爰訴請撤銷被告甲○○與乙○○就附表所示不動產
      所為之無償贈與及所有權移轉登記之法律行為，並訴請塗銷其於八十九年七月
      十一日所為之所有權移轉登記。
    (五)提出保證書、開發信用狀申請書、進口單據通知書、約定書、系爭土地及建物
      登記謄本、被告二人之戶籍謄本、億承公司借款本金、餘額、利息暨違約金計
      算表各一份為證。
乙、被告方面：
一、聲明：駁回原告之訴。
二、陳述：
    (一)被告甲○○部分：(1)房子贈與給被告乙○○是要給他們母女一個住的地方，跟
      債權沒有關；我是億承公司的董事，所以作保，現在經濟狀況不好，沒有資力
      還錢；又系爭不動產已抵押給臺北銀行，即使過戶回來，也沒有實益；我很久
      沒有去管公司，公司已經停業。(2)承認原告提出之保證書、開發信用狀申請書
      、進口單據通知書、約定書、土地及建物謄本等證據為真正，且不爭執原告計
      算之墊款債務之金額。
    (二)被告枕雀柳部分：關於公司欠債之事我不清楚，當初是因房子的事情鬧意見才
      過戶。
丙、本院依職權調取臺北縣中和地政事務所八十九年七月七日收件北中地登字第二七
    五六五０號土地登記申請書全卷。
        理      由
一、原告主張被告甲○○前於八十六年五月二十一日簽立保證書予原告，擔任連帶保
    證人，約定就訴外人億承公司，對原告現在（包括過去所負仍未清償者）、將來
    所負之借款、票款、透支、墊款、保證、及其他一切債務，以本金新臺幣一億元
    為限額，及其利息、違約金、損害賠償及有關履行上開債務所需之一切費用等，
    負連帶保證人之清償責任；嗣億承公司向原告申請開發信用狀二張，開狀金額分
    別為美金二十一萬元、美金十八萬四百八十元，到單金額分別為美金二十一萬元
    、十八萬八千九百十三元二角一分，除其中開狀金額百分之十之款項係由億承公
    司自備款給付及到單金額逾開狀金額部分由億承公司償還外，其餘係原告之墊款
    ，開狀墊款金額共計美金三十五萬一千四百三十二元，墊款之債權發生日為八十
    九年一月十四日及同年四月三日，惟前開墊款自八十九年七月十二日、同年九月
    三十日陸續屆清償期，迭經催討，迄未清償，依約催討，迄未清償，依約定書第
    五條第一項約定，停止或遲延履行全部或一部債務本金時，債權人得將債務視為
    全部到期，被告甲○○依保證書之約定，自應就前述墊款債務及其利息、違約金
    負連帶清償之責；惟主債務人及被告甲○○俱無法清償上揭墊款；而被告甲○○
    業於八十九年六月二十九日，將其所有之附表所示之不動產，於婚姻關係存續中
    ，以夫妻贈與為由移轉登記予其妻被告乙○○，二人且於八十九年七月十一日離
    婚，被告甲○○此一無償贈與行為，有害及原告債權，爰訴請撤銷被告甲○○與
    乙○○就附表所示不動產所為之贈與及所有權移轉登記之法律行為，並訴請塗銷
    其於八十九年七月十一日所為之所有權移轉登記等語。被告甲○○則以：房子贈
    與給被告乙○○是要給他們母女一個住的地方，跟債權沒有關，系爭不動產已抵
    押給臺北銀行，即使過戶回來，也沒有實益等語置辯；被告乙○○亦以：關於公
    司欠債之事我不清楚等語抗辯。
二、經查：
    (一)原告主張被告甲○○因前揭保證契約，對八十九年一月十四日及同年四月三日
      發生共計美金三十五萬一千四百三十二元之墊款債務，負連帶保證人之履行責
      任，惟主債務人億承公司及被告甲○○於履行期屆至並迄今均未清償該等債務
      ，被告甲○○與乙○○並於八十九年六月二十九日，就被告甲○○所有如附表
      所示之不動產，訂立贈與契約，以贈與為原因移轉登記予其妻被告乙○○（完
      成登記日為八十九年七月十一日），被告甲○○此一無償贈與行為，害及原告
      之債權等語，經原告提出保證書、開發信用狀申請書、進口單據通知書、約定
      書、土地及建物謄本、億承公司借款本金、餘額、利息暨違約金計算表各一份
      為證，並經本院調取臺北縣中和地政事務所八十九年七月七日收件北中地登字
      第二七五六五０號土地登記申請書全卷核閱無誤（影本附卷）。被告甲○○、
      沈雀卿對於原告所主張之上揭保證債務未獲清償，主債務人億承公司無法還款
      ，被告甲○○目前亦無資力償還該一債務，及被告甲○○以贈與契約為由將附
      表所示不動產之所有權移轉登記予被告沈雀卿等節，亦分別自認及不爭執，原
      告此部分主張自堪信為真實。
    (二)被告甲○○雖以：系爭不動產已抵押給臺北銀行，即使過戶回來，也無實益云
      云置辯。惟查系爭土地及建物固設定有臺北銀行股份有限公司之最高限額新臺
      幣二百四十萬元之抵押權，有卷附之登記謄本可證。然姑且不論臺北銀行股份
      有限公司之最高限額抵押權所擔保之實際債權額究竟為多少；惟衡諸一般銀錢
      業者為確保抵押權所擔保之債權日後能獲得充足之清償，於設定最高限額抵押
      權時，皆會評估擔保物之實際交易價值（非以較市價為低之公告現值或課稅現
      值為計算標準），而設定較該實際交易價值為低之最高限額抵押權之常態，應
      足認系爭土地、建物之總價值，應超過二百四十萬元。被告甲○○在已無足夠
      資力償還上揭保證債務之情況下，將抵押權人實行抵押權清償抵押債權後之剩
      餘價值應為全體債權人債權總擔保之系爭土地、建物，無償贈與並移轉登記予
      被告乙○○，致被告甲○○之責任財產減少，使其已有問題之清償能力，因為
      此一贈與行為更形困難、惡化，原告債權之受償金額及機會亦因而減低，自可
      認定其與被告乙○○間就系爭土地、建物所為之贈與行為及移轉所有權行為，
      有害及原告先前已成立之上揭債權。原告甲○○此部分抗辯，尚不足採。
    (三)按八十八年四月二十一日修正、同年五月五日施行之民法第二百四十四條第一
      項、第四項規定「債務人所為之無償行為，有害及債權者，債權人得聲請法院
      撤銷之」；「債權人依第一項˙˙˙規定聲請法院撤銷時，得並聲請命受益人
      或轉得人回復原狀。但轉得人於轉得時不知有撤銷原因者，不在此限」。依民
      法此一撤銷訴權之規定，於債務人所為之詐害行為係無償之贈與契約行為時，
      不問受益人對於該無償行為是否有害及債權是否有所認識，債權人皆得行使撤
      銷訴權。被告乙○○所辯：關於公司欠債之事我不清楚等語，自不足以阻止原
      告行使撤銷訴權。又依據上引法條之規定，民法此一撤銷訴權，兼具有形成權
      及請求權之性質，其撤銷形成權之客體包括債務人所為債之行為及物權行為，
      債權人行使此項撤銷權，既可同時訴請撤銷債務人所為債之行為及物權行為，
      亦可僅訴請撤銷債務人所為債之行為；如果不動產物權契約業經辦理登記，則
      前者債權人得訴請登記名義人塗銷，後者則得訴請移轉登記。查本件被告二人
      間就系爭不動產所為之上開無償贈與契約行為及移轉所有權之物權行為，既有
      害及原告先前已成立之債權，根據民法第二百四十四條第一項、第四項之規定
      ，原告訴請撤銷被告二人間之上開贈與契約行為及移轉所有權之物權行為，並
      訴請現為系爭不動產登記名義人之被告乙○○塗銷系爭不動產之所有權移轉登
      記部分，自屬有據，應予准許。
    (四)末按前引之民法第二百四十四條第第四項明定：債權人聲請法院撤銷詐害行為
      時，得聲請命受益人回復原狀。蓋詐害行為當事人已完成利益或權利移轉行為
      時，係受益人保有該項利益或權利，負返還該項利益或權利之回復原狀義務者
      即為受益人，尚不及於因回復原狀而得取得利益或權利之債務人。又法律行為
      經撤銷者，視為自始無效，民法第一百十四條第一項定有明文；而塗銷有無效
      原因之移轉登記，祇向登記簿上現權利人請求，即可達目的，無一併請求原權
      利人塗銷之必要（最高法院六十九年臺上字第二七三號判例意旨參照）。查原
      告將現非屬系爭不動產所有權登記名義人之被告甲○○列為其訴請塗銷系爭不
      動產所有權移轉登記之訴之被告，自有可議，其此部分之請求，尚有未合，應
      予駁回。
三、從而，原告依據民法撤銷訴權之規定，訴請撤銷被告二人間就系爭不動產所為之
    上開贈與契約行為及所有權移轉之物權行為，並訴請被告乙○○塗銷系爭不動產
    之所有權移轉登記，為有理由，應予准許。原告其他部分之請求，則無理由，應
    予駁回。
四、結論：本件原告之訴為一部分有理由，一部分無理由，斟酌原告本件主張撤銷訴
    權有據，其塗銷登記之訴部分無理由之原因，係多列被告甲○○所致之情形，認
    訴訟費用仍應由被告方面全額負擔，始符合公平，爰依民事訴訟法第七十九條但
    書、第八十五條第一項前段，判決如主文。
中      華      民      國    九十      年      二      月     十六     日
                                  臺灣板橋地方法院民事第四庭
~B法      官  王復生
右為正本係照原本作成
如對本裁定抗告須於裁定送達後十日內向本院提出抗告狀
中      華      民      國              年              月              日
~B法院書記官  廖宮仕
~F0
~T40
┌────────────────────────────────────────────────────┐
│附表                                                                                                    │
├─┬─────────────────────────┬─┬──────┬───────┬───────┤
│編│      土          地          坐          落      │地│面        積│權          利│              │
│  ├───┬────┬───┬───┬────────┤  ├──────┤              │備          考│
│號│縣  市│鄉鎮市區○  段  ○○  段│  地        號  │目│  平方公尺  │範          圍│              │
├─┼───┼────┼───┼───┼────────┼─┼──────┼───────┼───────┤
│一│臺北縣│中和市  ○○○段│(空白)│     四四三     │建│一六二點五三│   五分之一   │              │
│  │      │        │      │      │                │  │            │              │              │
└─┴───┴────┴───┴───┴────────┴─┴──────┴───────┴───────┘
┌─┬─┬────┬──────┬────┬────┬───────────────┬───┬──────┐
│  │  │        │            │        │        │建物層次、面積（平方公尺）    │      │            │
│編│建│        │            │        │        ├─┬─┬─┬─┬─┬─────┤權  利│            │
│  │  │        │            │        │        │四│  │  │  │合│附屬建物主│      │            │
│  │  │基地坐落│  建物門牌  │主要用途│主要建材│  │  │  │  │  │          │      │備        考│
│  │  │        │            │        │        │  │  │  │  │  │要建築材料│      │            │
│號│號│        │            │        │        │  │  │  │  │  │          │範  圍│            │
│  │  │        │            │        │        │層│  │  │  │計│及用途    │      │            │
├─┼─┼────┼──────┼────┼────┼─┼─┼─┼─┼─┼─────┼───┼──────┤
│一│一│臺北縣中│臺北縣中和市│住家用  │鋼筋混凝│九│  │  │  │九│陽台十四點│全部  │            │
│  │六│和市○○○○○路五六巷│        │土造    │九│  │  │  │九│五０      │      │            │
│  │五│段四四三│一０號四樓  │        │        │．│  │  │  │．│          │      │            │
│  │七│地號    │            │        │        │六│  │  │  │六│          │      │            │
│  │  │        │            │        │        │０│  │  │  │０│          │      │            │
│  │  │        │            │        │        │  │  │  │  │  │          │      │            │
│  │  │        │            │        │        │  │  │  │  │  │          │      │            │
└─┴─┴────┴──────┴────┴────┴─┴─┴─┴─┴─┴─────┴───┴──────┘


司法院資訊處製作；財團法人民間司法改革基金會備份。
